【裁判字號】    98,訴,2279
【裁判日期】    990409
【裁判案由】    清償債務
【裁判全文】
臺灣高雄地方法院民事判決              98年度訴字第2279號
原      告  甲○○  
訴訟代理人  林鴻駿律師
被      告  丙○    
            丁○○  
共      同
訴訟代理人  葉銘進律師
上當事人間清償債務事件，本院於民國99年3 月22日言詞辯論終
結，判決如下：
    主  文
原告之訴及假執行之聲請均駁回。
訴訟費用由原告負擔。
    事實及理由
一、原告主張：原告與被告丙○為朋友，被告丁○○則為丙○之
    子。丙○先後於民國90年7 月19日、10月12日、12月27日、
    93年3 月22日向原告借款新台幣（下同）3 萬元、2 萬
    5,000 元、20萬元、5 萬元以融資週轉；丙○、丁○○復於
    92年10月16日、12月1 日分別向原告借款126 萬9,000 元及
    30萬元，以購買坐落高雄縣岡山鎮○○路37巷8 弄55號之房
    屋（下稱系爭房屋）；另原告又於93年3 月22日以5 萬元購
    置冷氣機3 台，交與丙○。惟迄今僅丙○於98年3 月31日返
    還原告2 萬元外，其餘借款經函催後仍置之不理，依民法第
    478 條之規定，被告自負有返還借款之義務。又如認原告無
    法舉證兩造間有消費借貸關係存在，但如被告亦不能證明係
    因贈與而收受上開款項，則被告無法律上之原因而受有上開
    款項之利益，亦應負返還之責，爰以民法第179 條為備位主
    張，提起本件訴訟等情，並聲明：(一)丙○應給付原告28萬5,
    000 元，並自起訴狀繕本送達之翌日起至清償日止，按週年
    利率5 ％計算之遲延利息。(二)丙○及丁○○應給付原告156
    萬9,000 元，並自起訴狀繕本送達之翌日起至清償日止，按
    週年利率5 ％計算之遲延利息。(三)願供擔保以代釋明，聲請
    宣告假執行。
二、被告則以：丙○與原告自74年間起交往，為長達20餘年之男
    女朋友，並曾多次出遊拍照留影，原告經常給與丙○金錢上
    援助，連續贈與並交付相關款項與丙○供生活所需，復主動
    提議可支付購屋之前期款項，再由丙○子女分擔支付貸款。
    又原告曾在系爭房屋與丙○及其子女共同居住，原告認有安
    裝冷氣之需要，主動購買冷氣機安裝，故兩造間確無借貸契
    約關係存在，以上均係原告出於贈與之意而為之，而非被告
    無法律上原因受有利益。至於原告主張90年12月27日提領現
    金20萬元一事，並未匯入丙○設在岡山郵局帳戶內。是故，
    原告仍應就其主張兩造間有借貸契約關係負舉證之責等語，
    資為抗辯。並聲明：(一)駁回原告之訴。(二)如受不利之判決，
    願供擔保，聲請准予免為假執行。
三、兩造不爭執事項及爭點：
  (一)不爭執事項：
    1.丙○與原告乃朋友關係。
    2.原告先後於90年7 月19日、10月12日交付3 萬元、2 萬
      5,000 元與被告。
    3.原告亦分別於92年10月16日、12月1 日交付丙○126 萬
      9,000 元、30萬元，以購買系爭房屋。
    4.原告於93年3 月22日以5 萬元購置冷氣機3 台交與丙○。
  (二)爭點：
    1.原告於90年12月27日，是否曾交付20萬元與丙○？
    2.兩造間是否有消費借貸關係存在？
    3.如兩造間無消費借貸關係存在，則被告受領上開款項，是
      否無法律上原因而受有利益？
四、本院之判斷：
  (一)原告於90年12月27日，是否曾交付20萬元與丙○？
    原告主張於90年12月27日借款20萬元與丙○，並於當日提領
    20萬元交與丙○一節，固提出其鳳山三民路郵局郵政存簿儲
    金簿之交易明細影本為證（卷第15-16 頁）。惟依該存簿明
    細資料，僅能得知原告於90年12月27日確實有提出20萬元之
    現金款項，但究竟提出後作何使用？自己使用或他人使用？
    均無法遽作認定，原告既僅能證明提款之事實，就交付之事
    實未能舉證以實其說，則原告主張於90年12月27日有交付丙
    ○20萬元云云，即非可採。
  (二)兩造間是否有消費借貸關係存在？
    1.按當事人主張有利於己之事實者，就其事實有舉證之責任
      ，民事訴訟法第277 條前段定有明文，故主張法律關係存
      在之當事人，應就發生該法律關係所須具備之特別要件事
      實負舉證責任。次按稱消費借貸者，謂當事人一方移轉金
      錢或其他代替物之所有權於他方，而約定他方以種類、品
      質、數量相同之物返還之契約，民法第474 條第1 項亦有
      明文。故消費借貸契約之成立，須以雙方當事人之借貸合
      意及交付金錢為成立要件，此一事實之有無，應由主張成
      立之一方，負舉證之責。
    2.本件原告主張先後於90年7 月19日、10月12日交付3 萬元
      、2 萬5,000 元與被告2 人；另分別於92年10月16日、12
      月1 日交付丙○126 萬9,000 元、30萬元，以購買系爭房
      屋；再於93年3 月22日以5 萬元購置冷氣機3 台交與丙○
      等情，為被告所不爭執，並有郵政國內匯款執據、郵局存
      簿儲金簿提款明細系爭房屋繳款明細、系爭房屋土地及建
      物登記謄本在卷可稽（卷第13-26 頁），堪信為真。惟關
      於上開款項交付之原因係基於兩造間借貸之合意一節，原
      告僅陳稱因為與丙○係朋友，所以未寫借據，且於98年3
      月31日林稠有返還2 萬元之借款與原告，可見雙方當時確
      實有消費借貸之合意等語，為其舉證方法。然朋友間有金
      錢之交付，其原因甚夥，未必為消費借貸，茲原告未能進
      一步舉證上開款項之交付係被告商借，自難信其主張為真
      實。至於丙○雖自承於98年3 月31日有交付2 萬元與原告
      ，但表示當時因為原告一直說其缺錢，不堪其擾，才給與
      2 萬元，並非借款之返還等語（卷第88頁），則僅憑此一
      事實，亦不足以反推上開款項之交付係基於兩造間借貸之
      合意。準此，原告主張兩造間有消費借貸關係存在，亦無
      可採。
  (三)兩造間既無消費借貸關係存在，則被告受領上開款項，是否
    無法律上原因而受有利益？
    1.按主張不當得利請求權之原告，係因自己之行為致造成原
      由其掌控之財產發生主體變動，則因該財產變動本於無法
      律上原因之消極事實舉證困難所生之危險自應歸諸原告，
      始得謂平。是以原告對不當得利請求權之成立要件應負舉
      證責任，亦即原告必須證明其與被告間有給付之關係存在
      ，且被告因其給付而受有利益以及被告之受益為無法律上
      之原因，始能獲得勝訴之判決（最高法院91年度台上字第
      1673號判決意旨參照）。
    2.查原告與丙○於74年間即已認識，並有肌膚之親，往來前
      後20餘年間，先後一同至美國、大陸、日本及國內名勝等
      地旅遊多次，此經原告自承無誤（卷第86頁），並有原告
      不爭執其真正之出遊照片、旅遊明細表及入出境資料附卷
      可憑（卷第39-52 、73頁）。依上開照片顯示，雙方姿態
      表情，狀甚親暱，丁○○並曾在國內共同出遊，可見原告
      與被告情誼甚深，非僅一般朋友可比。再者，系爭房屋購
      入後，原告經常在該處居住，出入其中，有時候住一星期
      ，有時候住2 、3 天，自93年起先後約有1 年，此經證人
      即住於系爭房屋隔鄰之乙○○到庭證述明確（見99年3 月
      22日言詞辯論筆錄）。依上開出遊照片上之日期及旅遊明
      細表所示，93至94年間兩造仍有共同旅遊之情，則原告住
      居於系爭房屋，自屬合於常情，是堪信證人所述為真。準
      此，原告主張與被告僅係一般朋友，且表示與丙○發生性
      關係後，都會給丙○金錢，隱指雙方僅係單純之性交易往
      來，殊非可取。
    3.原告與被告既有相當親密關係，經常共遊共居，如有金錢
      餽贈往來，支應生活所需，即不足為奇。且原告自承所謂
      借與上開款項時尚有4 百多萬元存款（見99年3 月22日言
      詞辯論筆錄），可見亦非無財力施贈。綜上各情，堪認原
      告係出於贈與之意思而交付上開款項與被告。是原告不能
      證明上開款項之交付有借貸之合意，以不當得利為備位主
      張，請求被告返還上開款項，為無理由，不應准許。
四、綜上所述，原告以消費借貸及不當得利之法律關係，請求(一)
    丙○應給付原告28萬5,000 元；(二)丙○及丁○○應給付原告
    156 萬9,000 元，及均自起訴狀繕本送達之翌日起至清償日
    止，按週年利率5 ％計算之遲延利息，為無理由，應予駁回
    。原告之訴既經駁回，其假執行之聲請自失依附，應併予駁
    回。
五、據上論結，本件原告之訴為有理由，依民事訴訟法第78條，
    判決如主文。
中    華    民    國    99    年    4     月    9     日
                  民事第三庭  法  官  李嘉益

以上正本證明與原本無異。
如對本判決上訴，須於判決送達後20日內向本院提出上訴狀，同
時表明上訴理由（原判決所違背之法令及其具體內容或依訴訟資
料可認為原判決有違背法令之具體事實）；如已於本判決宣示後
送達前提起上訴者，應於判決送達後10日內補具上訴理由（均須
按他造當事人之人數附繕本）。

中    華    民    國    99    年    4     月    12    日
                              書記官  陳瓊芳

司法院資訊處製作；財團法人民間司法改革基金會備份。
